【裁判字號】    96,上,177
【裁判日期】    970109
【裁判案由】    返還不當得利
【裁判全文】
臺灣高等法院高雄分院民事判決           96年度上字第177號
上  訴  人  丁○○
訴訟代理人  黃政雄律師
被上訴人    合作金庫商業銀行股份有限公司
法定代理人  戊○○
訴訟代理人  許銘春律師
訴訟代理人  張文雪律師
上列當事人間因返還不當得利事件，上訴人對於中華民國96年5
月9 日臺灣屏東地方法院95年度訴字第1 號第一審判決提起上訴
，本院於96年12月26日言詞辯論終結，判決如下：
    主  文
上訴駁回。
第二審訴訟費用由上訴人負擔。
    事實及理由
一、被上訴人法定代理人已變更為戊○○，並由其聲明承受訴訟
    ，有合作金庫商業銀行95年12月25日合金總法金字第095003
    6775號函在卷（本審卷59頁）可稽，自應予准許，合先明
    。
二、本件上訴人起訴主張，被上訴人（按原為中國農民銀行股份
    有限公司，因與被上訴人合併而消滅，被上訴人為存續法人
    ，並已承受訴訟）於93年6 月30日以其債務人即訴外人丙○
    ○、甲○○積欠其債務為由，聲請強制執行，經屏東地方法
    院以93年執字第11885 號受理，執行查封丙○○所有坐落屏
    東縣萬丹鄉○○段675 地號及甲○○所有同上段678 地號土
    地兩筆，及其上未保存登記門牌號碼屏東縣萬丹鄉○○村○
    ○○路2 巷31號（整編前為竹林村頂林仔52之8 號）面積59
    84.03 平方公尺建物（下稱查封建物），並於94年7 月4 日
    合計以新臺幣（下同）9,300,000 元拍定，其中查封建物拍
    定價額為3,610,000 元，由被上訴人於94年8 月25日受分配
    3,560,648 元，而終結執行程序，惟查封建物中坐落上開67
    8 地號土地上之建物（下稱系爭建物）係上訴人出資所興建
    ，屬上訴人所有，被上訴人指封錯誤，而獲有不當得利，上
    訴人以系爭建物前由本件被上訴人於89年間聲請強制執行時
    執行法院囑託駿陞不動產鑑定有限公司鑑價所測得之面積52
    96.15 平方公尺為計算標準，被上訴人應返還之利益為3,15
    1,342 元（0000000 ×5296.15 ÷5984.03 ＝0000000），
    爰依不當得利之法律關係，訴請被上訴人應給付3,151,342
    元，及自起訴狀繕本送達翌日起算之法定遲延利息。
三、被上訴人則以：否認系爭建物為上訴人出資所建造，上訴人
    所提農地買賣契約書更非真正，縱為上訴人所有，上訴人亦
    於82年間出售其基地即上開678 地號土地予丙○○、甲○○
    父子時一併出售，要無嗣後再次出售予乙○○之理，更不得
    再主張有所有權存在，被上訴人指封拍賣，並無錯誤，縱使
    遭錯誤拍賣，亦僅所有權人得提起回復所有權之訴問題，不
    得依不當得利之法律關係，請求返還損害云云，資為抗辯。
四、本件原審法院為上訴人敗訴判決，上訴人上訴聲明：(一)原判
    決廢棄。(二)被上訴人應給付上訴人3,151,342 元，及自起訴
    狀繕本送達翌日起，至清償日止，按年息百分之五計算之利
    息。(三)第一、二審訴訟費用由被上訴人負擔。被上訴人答辯
    聲明：(一)上訴駁回。(二)訴訟費用由上訴人負擔。
五、上訴人主張，被上訴人於93年6 月30日以其債務人即訴外人
    丙○○、甲○○積欠其債務為由，聲請強制執行，經屏東地
    方法院以93年執字第11885 號受理，執行查封丙○○所有上
    開675 地號，及甲○○所有上開678 地號土地兩筆，及兩筆
    土地上未保存登記之上開查封建物，並於94年7 月4 日合計
    以9,300,000 元拍定，其中上開查封建物拍定價格為3,610,
    000 元，由被上訴人於94年8 月25日受分配3,560,648 元，
    而終結執行程序等事實，業據提出土地登記謄本（原審卷52
    頁）在卷為證，且為被上訴人所不爭執，並提出分配表在卷
    （原審卷23頁）為證，復經本院調取屏東地方法院93年執字
    第11885號卷宗查核屬實，自可信為真實。
六、上訴人又主張上開系爭建物為其出資所建，屬其所有，被上
    訴人指封錯誤，而獲有不當得利，自應負返還義務，則為被
    上訴人所否認，並抗辯以前詞。是本件爭點為：(一)系爭建物
    是否為上訴人出資所建？現是否屬上訴人所有？(二)上訴人以
    被上訴人指封拍賣錯誤為由，基於不當得利之法律關係，訴
    請被上訴人給付3,151,342 元及其法定遲延利息，是否有理
    ？
七、系爭建物是否為上訴人出資所建？現是否屬上訴人所有？
  (一)經查，上訴人主張系爭建物係其出資所建，現屬其所有，係
    提出屏東縣政府建設局實施區域計畫地區自用農舍使用執照
    一張（原審卷6 頁），並主張，其於82年6 月10日出售上開
    678 號地號土地予甲○○之父丙○○（以甲○○為所有權移
    轉登記名義人）時，因丙○○財力不足，無法一併購買其上
    系爭建物，雙方因而言明借與丙○○使用3 年，3 年內有能
    力，可隨時以原講定之價格1,200 萬元買受，惟屆期丙○○
    無力承購，由丙○○之另一子即甲○○之兄乙○○於86年間
    向其承租，租期5 年，租期屆滿，於91年間乙○○又續租5
    年，並於92年6 月間改向其承購，雙方約定買賣價金為300
    萬元，由乙○○分期支付，並於94年3 月底付清全部價金，
    惟系爭建物遭上開執行法院拍定，乙○○與其已同意解除買
    賣契約，是系爭建物仍屬上訴人所有云云，並提出農地買賣
    契約書（原審卷61頁），屏東縣稅捐稽徵處95年10月26日屏
    稅房字第0950395603號函、契稅撤銷申報申請書（本審卷25
    、26頁）在卷為證。
  (二)惟查，上開執行債務人丙○○、甲○○父子於83年8 月13日
    及同年月18日由甲○○提供上開678 號土地設定最高限額2,
    400 萬元、2,400 萬元予屏東縣萬丹鄉農會（按已於90年9
    月14日依金融機構合併法規定，由中國農民銀行受讓該農會
    信用部），向該農會擔保借款2,200 萬元，所簽訂之抵押權
    設定契約書，已載明土地地上物亦視同債權擔保範圍內，有
    借款申請書、不動產調查表、抵押權設定契約書在卷（本審
    卷68～71頁）可稽。被合併讓與前之屏東縣萬丹鄉農會於86
    年4 月8 日首次以上開抵押債權未獲償為由，聲請強制執行
    ，經屏東地方法院以86年執字第2505號受理，於86年4 月17
    日現場查封上開678 地號土地及其上系爭建物，債務人丙○
    ○在場亦自稱系爭建物為其所自用，本件上訴人在上開執行
    事件並未異議主張系爭建物為其所有，業據本院調取上開執
    行卷宗查核屬實，並有查封筆錄在卷（原審卷30頁）可稽。
    查，上訴人之父與債務人丙○○係同胞兄弟，兄弟大家族當
    時同住於萬丹鄉竹林村竹圍仔16號祖厝，已據上訴人自陳在
    卷（本審卷98頁），上開678 地號土地於分產前為兄弟共有
    之財產，對其地上物之歸屬，應知之甚稔，苟系爭建物仍屬
    上訴人所有，而遭錯誤指封，上訴人應無不知且不提出異議
    之理，從而被上訴人抗辯稱系爭建物於上開執行之時已屬執
    行債務人丙○○、甲○○父子之一所有，尚非不可採信。
  (三)況查，上訴人就其主張於82年6 月10日出售上開678 地號土
    地予甲○○之父丙○○之時，並未一起出售其上系爭建物乙
    節，於96年12月12日本院審理時係自陳：「（你提出82年的
    農地買賣契約書主張買賣情形如何？）是我父親與丙○○他
    們兩兄弟先談，講好條件之後由我出面簽約，土地價金1,40
    0 萬元、房屋價金1,200 萬元，土地部分分3 次付，即800
    萬元、300 萬元、300 萬元。其中800 萬元是丙○○匯到我
    哥哥李清風的帳戶內，另外300 萬元、300 萬元是到代書那
    裡，丙○○用現金付的。（法官繼續追問付款詳細情形，上
    訴人則改稱：後面那2 次現金如何付的我不清楚，都是我父
    親作主處理的。）至於房屋的價款，因為當時丙○○說他沒
    有那麼多錢，所以講好先借給他無償使用3 年，3 年內他若
    有錢就以該價錢買，如果3 年後才買，就須另外講價錢。」
    、「（卷附你提出的農地買賣契約書，上面「丁○○」的印
    文是否你所蓋？簽名是否你所簽？）是的。」、「（其中第
    3 條關於價金，上面的印文是何人何時蓋的？第4 、5 行「
    收訖」2 字是何人寫的？）印文是要去拿錢時，我父親叫我
    去蓋的，前後蓋了3 次，（上訴人原先稱：是在寫契約書時
    一起蓋的）。「收訖」2 字何人寫的，我不確定。」、「（
    你蓋章時有無拿到錢？）是我父親在處理，我不知道。」等
    語（本審卷98、101 頁），受訊時，特意斟酌思索之態度與
    言詞，屢屢顯現出企圖與所提出之上開農地買賣契約書內容
    相符之痕跡，並前後不一，且與先前所述，系爭建物先租與
    丙○○3 年（本審卷63頁）不符，又與89年間，屏東縣萬丹
    鄉農會再次就同一抵押債權聲請強制執行，經屏東地方法院
    以89年執字第4817號受理在案，本件上訴人以該案查封之建
    物即本件系爭建物為其所有，提起第三人異議之訴（屏東地
    方法院89年重訴字第255 號）起訴狀載：「於82年9 月1 日
    上述農地售予甲○○時，因其資金不足，應其要求，後如有
    盈益，再論農舍價金，進行二階段之買賣」云云，有所不同
    ，業據本院調取屏東地方法院89年執字第4817號及89年度訴
    字第255 號卷宗查核屬實，已難採信，更與證人丙○○於本
    院96年12月12日審理時到庭證稱：「（你有無買賣678 地號
    土地及其上建物？）只有買地，是與我兄弟李英華講的，沒
    有買房屋，因為錢不夠，不過他同意讓我無償使用3 年，講
    好3 年內我如有錢可以向他買，價金是1,200 萬元。雖然是
    我買的，不過因為以後要分給甲○○，所以我就直接登記他
    的名義。第1 期800 萬元是在土地登記給甲○○之後，用該
    地設定抵押所借到的錢，再匯給李英華的另一個兒子李清風
    。第2 期300 萬元是82年7 月25日用現金在我們住的老家付
    給李清風。第3 期300 萬元是82年9 月25日也是在我們老家
    付給李清風。當時我們兄弟大家族都是住在老家，第2 、3
    期的錢都是我上次貸款剩下的錢付他的。」、「（這張買賣
    契約書是何人何時寫的？（提示原審卷61頁））是我找代書
    黃宗仁在他家寫的，代書也跑路了，詳細地址我不記得，在
    場有我及我大哥李英華，我拿我兒子甲○○的印章，李英華
    拿丁○○的印章。」等語（本審卷103 頁），就交付價金之
    對象部分有所不符。且上開農地買賣契約書第3 條記載前金
    800 萬元於82年6 月25日交付，中金300 萬元於82年7 月25
    日交付，餘款300 萬元於所有權移轉登記時交付，而上開67
    8 地號土地係於82年10月30日移轉予甲○○，於83年8 月13
    日始由甲○○提供設定最高限額抵押權2,400 萬元予屏東縣
    萬丹鄉農會，由丙○○、甲○○父子向該農舍借取擔保借款
    2,200 萬元，已如前述，證人丙○○竟謂上開買賣價金1,40
    0 萬元係以上開678 地號土地移轉甲○○後所辦理抵押借款
    支付，兩者顯不相符，亦與甲○○於上開屏東地方法院89年
    重訴字第255 號事件審理時所證：「當時約明每分地為330
    萬元，每棟農舍為100 萬元，我的農地約有8 分多，原告（
    指丁○○）農舍則有7 棟」云云，有所不符。又丁○○在該
    第三人異議之訴業已表示無法查報受託書寫上開農地買賣契
    約書之代書供法院傳訊，證人丙○○於本院亦表示無法查報
    該代筆之代書黃宗仁地址供法院傳訊，則上開農地買賣契約
    書之真正，已非無疑。
  (四)次查，上訴人就其主張於92年6 月間將系爭建物出售予訴外
    人乙○○乙節，於96年12月12日本院審理時係自陳：「（土
    地及地上物有無確實交給丙○○使用？他如何使用？）有交
    給丙○○的兒子甲○○，甲○○也確實有在那裡養將近3 年
    的豬。因為後來遇到口蹄疫，就沒有再繼續養，由他的哥哥
    乙○○於86年向我承租，當時講好一次租5 年，每一年租金
    30萬元，沒有訂立書面契約，僅口頭講好。租期屆滿，在91
    年他又向我續租5 年，不過續租到第1 年過後，在92年他就
    向我表示要買，第2 次的租約也是每年租金30萬元，沒有訂
    書面租約。每一年的租金，他都是在賣羊之後拿給我，每次
    拿給我的金額不一定，看他賣羊的金額而定，每年都分好幾
    次付，每年的租金都有付清，都是付現金。」、「（房屋賣
    給乙○○，如何買賣？）92年6 月中，價金300 萬元，沒有
    訂立書面契約，僅口頭講好，是我與乙○○講的。其中180
    萬元是他之前6 年付我的租金當做買賣價金，其餘的120 萬
    元分2 年付，第1 年付60萬元，分3 次，每次約20萬元，第
    2 年是在94年的3 月底1 次付清60萬元，都是付現金。120
    萬元要如何付款，在92年買賣時就已講好他有錢時就要付。
    」、「（系爭房屋在你82年出賣土地之後，就一直由甲○○
    與乙○○兄弟使用？）是的，前半段是甲○○養豬，後半段
    是乙○○養羊。」等語（本審卷98～99頁），此與丁○○在
    其所提上開屏東地方法院89年重訴字第255 號第三人異議之
    訴於90年2 月9 日到庭陳稱：「期限屆滿後，我與甲○○以
    口頭約明以租賃方式由甲○○以每個月3 萬元每月底付款的
    方式繼續使用」等語，就原定價購系爭建物期限屆滿後，系
    爭建物使用方式，前後所言有所不符，亦與屏東縣萬丹鄉農
    會信用部受讓者中國農民銀行第4 次就同一抵押債權聲請強
    制執行，經屏東地方法院以92年執字第8950號受理在案，本
    件上訴人於92年6 月26日在該案提出房屋租賃契約書主張系
    爭建物為其所有，於91年6 月1 日出租與乙○○，租期至96
    年5 月30日止，租金每年3 萬5 千元等語，就91年續約之租
    金數額及有無訂立書面租約各情，前後所言不一。丁○○並
    於該執行案件92年7 月29日調查時更到庭主張系爭建物該時
    仍屬其所有，業據本院調取屏東地方法院92年執字第8950號
    卷宗查核屬實，更在中國農民銀行就同一抵押債權第5 次聲
    請強制執行，經屏東地方法院93年執字第11885 號受理一案
    ，於93年7 月30日具狀表示系爭建物係其出資所建，屬其所
    有，亦經本院調取上開執行卷宗查核屬實。則苟丁○○於本
    院上開所言其於92年6 月中已將系爭建物出售與乙○○，豈
    有在上開各執行事件中，於92年6 月26日及7 月29日猶向執
    行法院陳明系爭建物屬其所有出租與乙○○，及於93年7 月
    30日時猶屬其所有之理。至被上訴人在上開93年執字第1188
    5 號執行事件，於93年10月7 日提出前次即上開92年執字第
    8950號執行公告，陳報系爭建物有出租情形，係依上訴人在
    上開92年執字第8950號執行事件主張所為之陳報，並據以聲
    請除去租賃，業據本院調取上開兩執行卷宗查核屬實，自不
    能據此實質認定本件被上訴人業已承認上開91年6 月1 日出
    租系爭建物為真正，上訴人執以為其有利之主張，要非可採
    。更與證人乙○○於本院96年12月12日審理時到庭證稱：「
    （你如何使用系爭房屋？）86年6 月1 日開始向丁○○承租
    ，1 次租5 年，約定租金30萬元，有訂立書面租約而且應該
    有去法院公證，不過租約還要再找。租金都是在我每年年底
    左右賣羊之後1 次付他30萬元，如果有付不足的情形，我都
    會約隔1 個月或2 個月1 次付給他。租約到期，91年6 月1
    日向他續租，租期5 年，租金也是30萬元，也有訂立書面租
    約，租金交付情形相同。」、「（系爭房屋有無賣給你？如
    何賣？）92年3 、4 月間我向丁○○要求買，除了以我之前
    付他的租金180 萬元作價，另外再付他120 萬元，分3 年付
    ，每年付40萬元，分3 年付。這只是口頭講的，沒有訂書約
    。我都是付他現金，每一年都是在年底賣羊的時候1 次付現
    金約35萬元左右，不足的部分每年都是3 、5 天或1 個月左
    右1 次補足。」等語（本審卷102 頁），就有無訂立書面契
    約，租金給付情形、買賣之時日及價金給付情形，兩人所述
    迥不相同，且上訴人於82年間出售上開678 地號土地時，據
    上訴人於本院之上開陳述，已就系爭建物買賣價金預定為1,
    200 萬元，有如前述，其後於92年間竟僅以120 萬元出售系
    爭建物，價格懸殊之大，殊難想像。
  (五)基上，上訴人主張其於82年6 月10日出售上開678 地號土地
    予丙○○時，並未一併出售其上系爭建物，僅無償借與甲○
    ○使用，隨後並出租予乙○○，並由乙○○於92年6 月間向
    其承購系爭建物云云，並無可取。
  (六)上訴人雖又提出屏東縣稅捐稽徵處94年4 月13日屏稅房字第
    0940025139號函、95年10月26日屏稅房字第0950395603號函
    、契稅撤銷申報申請書在卷（原審卷7 頁、本審卷25、26頁
    ）主張其出售系爭建物予乙○○而將系爭建物之稅籍名義變
    更為乙○○，惟因系爭建物被查封拍賣，兩人已同意解除買
    賣契約，並申領退還已繳之契稅云云。惟查，系爭房屋係由
    上訴人於94年4 月1 日申請設立稅籍後，隨即於同年月15日
    以贈與為由，申請稅籍名義變更為乙○○，有屏東縣稅捐稽
    徵處96年11月9 日屏稅房字第0960045329號函在卷（本審卷
    54頁）可稽，則此顯與上訴人上開主張其於92年6 月間出售
    系爭建物予乙○○有所不符，且既於92年6 月間已出售，豈
    有嗣於94年4 月猶以其名義申請設立稅籍之理，況上訴人主
    張其與乙○○間於92年6 月間買賣系爭建物之事實，不足為
    取，已如前述，自不生其後兩人已就該買賣合意解除契約之
    問題，抑且該兩人就所主張之此買賣契約，上訴人於96年12
    月12日本院審理時到庭僅稱：「（系爭房屋與乙○○的買賣
    ，現在情形如何？）房屋已賣給他，他如何使用是他的事。
    」、「（系爭房屋既已賣給乙○○，何以又主張所有權而提
    本訴？）乙○○說稅捐處把他的房屋稅退還，所以我們的買
    賣是有問題的，我認為本件如判我勝訴的話，我願意還他買
    賣價金，到目前我尚未還他。」、「（就本件系爭房屋買賣
    ，在拍賣後乙○○究竟是如何跟你說的？）本件原審判決之
    後，乙○○才跟我說如果我與他之間的系爭買賣無效的話，
    要我去向法院爭取。」、「（他有無說無效的原因？）他說
    不動產被查封後，就不能移轉。」等語（本審卷99、100 頁
    ），乙○○於同日僅稱：「（系爭房屋拍賣後，你有向丁○
    ○表示什麼？）我說房屋沒有了，你去訴訟看看，如果勝訴
    ，我付給你的錢就還給我，是在房屋被點交後說的。」等語
    （本審卷101 頁），並無為任何合意解除所指上開買賣契約
    之意思表示，則上訴人所提上開稅捐稽徵處函文及契稅撤銷
    申報申請書，並不足為上訴人有利之認定，從而上訴人主張
    其與乙○○間92年6 月之系爭建物買賣契約，業經其等兩人
    合意解除，系爭建物仍屬其所有云云，亦非有據。
八、上訴人以被上訴人指封拍賣錯誤為由，基於不當得利之法律
    關係，訴請被上訴人給付3,151,342 元及其法定遲延利息，
    是否有理？
  (一)基上，上訴人主張系爭建物於82年間其出售所坐落之基地即
    上開678 地號土地予丙○○時，並未一併出售，而係於92年
    6 月間始出售予乙○○，惟與乙○○已合意解除買賣契約，
    系爭建物仍屬其所有云云，並非可採，而係上訴人於82年間
    將上開678 地號土地及其上系爭建物一併同時出售予丙○○
    ，因系爭建物為未保存登記建物，故僅將其中上開678 地號
    土地所有權移轉登記即丙○○之子甲○○，已如前述。按，
    不動產物權，依法律行為而取得、設定、喪失及變更者，非
    經登記，不生效力，固為民法第758 條所明定，然「違章建
    築之讓與，雖因不能移轉登記而不能為不動產所有權之讓與
    ，但受讓人與讓與人間如無相反之約定，應認為讓與人已將
    該違章建築之事實上處分權讓與受讓人」，最高法院67年第
    2 法民事庭會議定有決議。是違章建築物雖為地政機關所不
    許登記，尚非不得以之為交易之標的，原建築人出賣該建築
    時，依一般法則，即仍負有交付其物於買受人之義務，則其
    事後以有不能登記之弱點可乘，又隨時主張所有權為其原始
    取得，訴請確認，勢無以確保交易安全，故最高法院之見解
    ，認此種情形，即屬所謂無即受確認判決之法律上利益，應
    予駁回。是其確認所有權存在之訴，即應駁回。則基於所有
    權而請求撤銷查封，自亦無由准許，最高法院48年台上字第
    1812號及50年台上字第1236號著有判例可資參照。從而本件
    被上訴人以系爭建物屬其債務人丙○○、甲○○所有，聲請
    上開強制執行，查封拍賣系爭建物，並無違誤，本件上訴人
    以系爭建物屬其所有，被上訴人指封拍賣錯誤為由，基於不
    當得利之法律關係，提起本件之訴，自非有據。
  (二)況按，「強制執行中拍賣之不動產為第三人所有者，其拍賣
    為無效，所有權人於執行終結後，亦得提起回復所有權之訴
    ，請求返還，法院判令返還時，原發管業證書當然失其效力
    ，法院自可命其繳銷，司法院院字第578 號解釋可參，又「
    果如被上訴人所稱，系爭田業之所有權已由被上訴人合法受
    讓，本不因上訴人矇請查封拍賣而受影響，被上訴人提起異
    議之訴，雖因執行程序已經終結，而被駁回，猶可另案起訴
    請求確認其所有權存在，或請求返還所有物，以資救濟」；
    「司法院院字第578 號解釋，係指強制執行中拍賣之不動產
    為第三人所有者，其拍賣為無效，原所有權人於執行終結後
    ，仍得另行提起回復所有權之訴，並非謂於執行程序終結後
    仍可提起第三人異議之訴」，最高法院32年上字第2941號、
    62年台再字第100 號判例可資參照。則縱認系爭建物仍屬上
    訴人所有，因被上訴人於上開強制執行事件錯誤指封，所為
    拍賣為無效，上訴人仍得對拍定人提起確認所有權存在，並
    請求返還之，尚難認上訴人已受有喪失所有權之損害，乃上
    訴人不此之途，逕依不當得利之法律關係，提起本件之訴，
    尚非有理。
九、從而上訴人基於不當得利之法律關係提起本件之訴，為無理
    由，原審法院為上訴人敗訴判決，理由雖有不同，結果並無
    二致，仍應予維持，上訴人上訴指摘原判決不當，求予廢棄
    改判，為無理由，應予駁回。
十、本件事證明確，兩造其餘攻擊防禦方法，與本件判決結果不
    生影響，自不逐一論述，併此明。
據上論結，本件上訴為無理由，依民事訴訟法第449 條第2 項、
第78條，判決如主文。
中    華    民    國    97    年    1     月    9     日
                            民事第五庭
                                審判長法官  蔡明宛
                                法      官  曾錦昌
                                法      官  魏式璧
以上正本證明與原本無異。
如對本判決上訴，須於判決送達後20日內向本院提出上訴狀，其
未表明上訴理由者，應於上訴後20日內向本院提出上訴理由書（
均須按他造當事人之人數附繕本）。上訴時應提出委任律師或具
有律師資格之人之委任狀，並依附註條文規定辦理。
中    華    民    國    97    年    1     月    10    日
                                書  記  官  鄔維玲
附註：
民事訴訟法第466條之1：
對於第二審判決上訴，上訴人應委任律師為訴訟代理人，但上訴
人或其法定代理人具有律師資格者，不在此限。
上訴人之配偶、三親等內之血親、二親等內之姻親，或上訴人為
法人、中央或地方機關時，其所屬專任人員具有律師資格並經法
院認為適當者，亦得為第三審訴訟代理人。第１項但書及第２項
情形，應於提起上訴或委任時釋明之。
                                                    QF


司法院資訊處製作；財團法人民間司法改革基金會備份。
